【裁判字號】    98,再易,2
【裁判日期】    980316
【裁判案由】    分割共有物
【裁判全文】
臺灣高等法院臺南分院民事判決  98年度再易字第2號
再審原告  乙○○
再審被告  甲○○
上列當事人間分割共有物事件，再審原告對於中華民國98年1月6
日本院第二審確定判決（本院97年度上易字第181號、臺灣雲林
地方法院97年度訴字第82號）提起再審之訴，茲判決如下：
    主  文
再審之訴駁回。
再審訴訟費用由再審原告負擔。
    事  實
一、本件再審原告係對於本院民事確定判決，主張該判決有民事
    訴訟法第496條第1項第1款、第13款、第469條第6款，及第
    497條之再審事由，向本院提起再審之訴，依同法第499條第
    1款之規定，專屬本院管轄；又再審原告係於民國（下同）
    98年1月8日收受本院97年度上易字第181號民事判決，有送
    達證書一份附卷足憑（原確定判決卷第73頁），而其於98年
    2月5日向本院提起再審之訴，有民事再審起訴狀一份在卷可
    參，並未逾民事訴訟法第500條第1項所規定30日之不變期間
    ，合先敘明。
二、再審起訴意旨略以：本件有民事訴訟法第496條第1項第1款
    適用法規顯有錯誤及第13款發現未經斟酌之證物與同法第
    497條就足以影響於判決之重要證物有漏未斟酌情形，茲說
    明如下：
  1.第496條第1項第1款適用法規顯有錯誤情形：
  (1)確定判決消極的不適用法規，顯然影響裁判者，自屬民事訴
    訟法第496條第1項第1款所定適用法規顯有錯誤之範圍，大
    法官會議釋字第177號解釋在案。
  (2)原確定判決維持第一審所採方案，就維持共有所留設之道路
    ，其寬度不足5公尺，然依建築技術規則建築設計施工編第2
    章第2條規定，基地內私設道路長度大於20公尺者應留設5公
    尺，原確定判決未適用上述法令，採納再審原告之方案，造
    成兩造所分配之土地變成畸零地，造成國家土地資源之浪費
    ，足見原審判決未適用「建築技術規則建築設計施工編第2
    章第2條規定」，確有「適用法規顯有錯誤」情形。
  (3)原確定判決謂（判決書第5頁第6行至第11頁）「‥(四)雖依雲
    林縣元長鄉公所97年10月14日元鄉建字第0970010444號函所
    示系爭土地兩造分割所得上地，均應面臨5公尺以上之私設
    道路始得建築等內容 (確定判決卷第43頁），固足認上訴人
    主張若依判決附圖乙案分割，將使其取得分割之編號C部分
    土地，不符建築法規而無法建築云云，尚非無據。‥‥」，
    原確定判決既然認為再審原告之主張，尚屬有據，然卻又未
    採納再審原告所主張之方案，顯有民事訴訟法第469條第6款
    理由矛盾之違法。
  2.再審原告發現未經斟酌之證據：
  (1)原確定判決認為若採取再審原告之方案，必然拆除「被上訴
    人既有賴以居住之唯一房屋」 (判決書第5頁倒數第7行），
    然查，再審被告除上述房屋外，另外就坐落元長鄉○○段82
    4地號及856地號土地亦屬再審被告所有，且尚有房屋可供居
    住 (元長鄉○○村○○街7號之4），拆除上述部分房屋，並
    未造成再審被告無屋可住。
  (2)再審原告所住「振興路21號」，係他人之房屋（證3），係
    暫時借住，今因原確定判決所採方案，造成再審原告永遠無
    法建造屬於自己之合法房屋。
  3.因求為判決：(1)雲林地方法院97年訴字第82號判決及本院上
    易字第181號確定判決均廢棄。(2)兩造應依附件丙案，A部分
    面積48.23平方公尺分配予再審被告，B部分面積102.36平方
    公尺分配給再審原告，C部分面積217.41平方公尺維持共有
    ，作為道路使用。
三、按適用法規顯有錯誤者，得以再審之訴對於確定終局判決聲
    明不服，民事訴訟法第496條第1項第1款定有明文。次按民
    事訴訟法第496條第1項第1款所謂適用法規顯有錯誤，係指
    確定判決所適用之法規顯然不合於法律規定，或與現尚有效
    之解釋、或現尚有效之判例顯然違反者而言；又所謂適用法
    規顯有錯誤者，不包括漏未斟酌證據及認定事實錯誤之情形
    在內（最高法院57年台上字第1091號、63年台上字第880號
    判例意旨參照）。再審原告主張原確定判決未適用「建築技
    術規則建築設計施工編第2章第2條規定」，確有「適用法規
    顯有錯誤」之情形，得提起再審之訴云云。經查：按共有人
    因共有物分割之方法不能協議決定，而提起請求分割共有物
    之訴，法院應依民法第824條命為適當之分割，不受任何共
    有人主張分割方法之拘束。換言之，法院對於共有物分割方
    法之決定，本有其自由裁量權，若分割方法與法令無悖，即
    不得以分割後共有物之使用不符某特定法規，即謂該分割判
    決違背法令。原確定判決已詳細敘明依系爭土地因地形及使
    用關係，而持用判決附圖乙案所定分割方法之理由，其分割
    方法亦未使共有物之使用有何違背法令之處，再審原告對於
    原確定判決提起再審，所表明之再審理由，無非係就前訴訟
    程序第二審法院依職權所定分割之方法不服，惟原確定判決
    所為分割方法，係屬事實認定之範圍，其分割方法所留設之
    5米寬道路，於鄰接855地號土地與再審被告分得附圖編號B
    部分土地縱有漸窄之情形，亦僅係共有物分割後得否滿足各
    共有人之特定使用目的而已，尚未因此影響其事實之認定及
    其法律之適用，而使分得共有物特定部分之共有人違反任何
    規定，是再審原告所持再審理由，乃係指摘原確定判決認定
    事實錯誤，而非所適用之法規有何顯然不合於法律規定之情
    形，揆諸前開說明，再審原告指摘原確定判決有適用法規顯
    有錯誤之情形，即無足採。
四、次按民事訴訟法第469條第6款所謂判決理由矛盾，係指其理
    由前後牴觸，或判決主文與理由不符之情形而言，有一於此
    ，均足為發回更審之原因。（最高法院53年台上字第3571號
    判例意旨參照），再審原告雖稱原確定判決既然認為再審原
    告之主張，尚屬有據，然卻又未採納再審原告所主張之分割
    方案，顯有民事訴訟法第469條第6款理由矛盾之違法。原確
    定判決對於再審原告主張，業於原確定判決詳為說明為何不
    採之理由（原確定判決第5頁之(四)以下），並無理由前後牴
    觸，或判決主文與理由不符之情形，亦難認有民事訴訟法第
    469條第6款所謂判決理由矛盾之違法。
五、再按當事人發見未經斟酌之證物或得使用該證物者，但以如
    經斟酌可受較有利益之裁判者為限，得以再審之訴對於確定
    終局判決聲明不服，固為民事訴訟法第496條第1項第13款所
    明定；惟所謂當事人發見未經斟酌之證物，或得使用該證物
    者，係指前訴訟程序事實審言詞辯論終結前已存在之證物，
    因當事人不知有此，或雖知之，而未能使用致未經斟酌，現
    始知之，或現始能使用者而言；若在前訴訟程序事實審言詞
    辯論終結前已提出之證物，為確定判決所不採；抑若在前訴
    訟程序事實審言詞辯論終結前尚未存在之證物，本無所謂發
    見，自不得以之為再審事由（最高法院29年上字第1005號、
    32年上字第2147號判例意旨參照）。且當事人以發見未經斟
    酌之證物或得使用該證物為再審理由者，以該證物如經斟酌
    可受較有利益之裁判者為限。申言之，當事人發見之新證物
    ，如經斟酌，仍不足動搖原確定判決之基礎者，自不得據為
    本款之再審理由。查本件再審原告係主張發見未經斟酌之證
    物或得使用該證物，並以如經斟酌可受較有利益之裁判，而
    依民事訴訟法第496條第1項第13款規定提起再審之訴。而其
    主張未經前訴訟程序確定判決所斟酌之證物，即坐落元長鄉
    ○○段824地號及856地號等土地亦屬再審被告所有，且再審
    被告尚有房屋可供居住 (元長鄉○○村○○街7號之4），拆
    除部分房屋，並未造成再審被告無屋可住等情。惟就此再審
    原告並未提出證據以圓其說，且依前開判例意旨，發現證物
    如經斟酌，仍不足動搖原確定判決之基礎者，自不得據為本
    款之再審理由，縱再審原告所言屬實，再審被告另有坐落元
    長鄉○○段824地號及856地號等2筆土地，然究屬再審被告
    另有之不動產，核與原確定判決應採何種分割方案無涉。又
    再審被告倘有再審原告所稱之元長鄉○○村○○街7號之4房
    屋可供居住，然既經原確定判決審酌兩造共有坐落雲林縣元
    長鄉○○○段850-4地號土地現有之分管利用狀況、分割後
    對外聯絡暨土地利用情形，以為判決基礎，再審原告主張有
    發現未經斟酌之證據之再審事由，仍不足以動搖原確定判決
    ，則其據以主張再審，顯與民事訴訟法第496條第1項第13款
    前段所定「發見未經斟酌之證物」之情形有間，自不得以之
    為再審事由。
六、綜上所述，再審原告主張本院97年度上易字第181號確定判
    決適用法規顯有錯誤而有民事訴訟法第496條第1項第1款之
    再審事由，並無可採。另原確定判決亦無再審原告主張之發
    現未經斟酌之證物，或得使用該證物可受較有利益之裁判之
    情事，核與民事訴訟法第496條規定不符。從而，再審原告
    依民事訴訟法第496條第1項第1款、第13款規定，提出再審
    之訴，求為廢棄臺灣雲林地方法院97年度訴字第82號、本院
    97年度上易字第181號確定判決，顯無再審理由，爰不經言
    詞辯論，以判決駁回。
結論：本件再審之訴，顯無再審理由，依民事訴訟法第502條第2
項、第78條，判決如主文。
中    華    民    國    98    年    3     月    16    日
                  民事第三庭    審判長法  官  陳光秀
                                      法  官  莊俊華
                                      法  官  曾平杉
上為正本係照原本作成。
不得上訴。
中    華    民    國    98    年    3     月    17    日
                                      書記官  葉秀珍


司法院資訊處製作；財團法人民間司法改革基金會備份。
